臺灣臺北地方法院民事判決　　　　　　　99年度訴字第2383號
原　　　告　知識經濟國際行銷有限公司
法定代理人　陳小康
訴訟代理人　簡正芳
被　　　告　上綺有限公司
法定代理人　王泳晴
訴訟代理人　林梅玉律師
上列當事人間給付輔助費事件，本院於民國一百年一月十日言詞
辯論終結，判決如下：
    主  文
原告之訴駁回。
訴訟費用由原告負擔。
    事實及理由
一、原告起訴主張：
（一）兩造於民國九十八年八月十一日簽訂輔訓合約書（下稱系
      爭輔訓契約），約定由被告聘任原告為其規劃及輔導事業
      之發展，原告則為被告提供相關之計畫、辦法，協助被告
      向經濟部或其他主管機關申請本計劃所須之部分補助費，
      被告則需將所得之全部費用，委由原告規劃並執行，且依
      系爭輔訓契約第三條第二項、第三項之規定，被告應將政
      府所核撥之計畫經費於核撥之日起十日內，匯至原告帳戶
      中。原告於簽約後，即積極履行契約所定之各義務，並代
      被告向經濟部申請「協助服務業研究發展輔導計畫-創新
      連鎖加盟展店計劃」（下稱系爭計劃）之補助款（下稱系
      爭補助款），業經該部核准補助新臺幣（下同）五十七萬
      元。詎被告於獲得系爭補助款後，遲不依約給付，原告為
      此分別於九十八年十二月三十日、九十九年一月十八日發
      函要求其付款，被告仍拒絕給付。原告為此爰依系爭輔訓
      契約第二條、第三條規定訴請被告給付上開補助款。
（二）此外，兩造除簽定系爭輔訓契約以外，並訂有技術移轉合
      約書（下稱系爭技術移轉契約），亦即對於加盟店展店之
      推廣及執行等技術，皆為原告代為規劃並協助執行，而關
      於該加盟展店技術之移轉等專業、技術等智識，為原告研
      究後所得出之智慧財產，且均係由原告依約移轉至被告，
      原告方為實質為告進行規劃並進行協助執行者，被告本無
      能力向經濟提出申請。而原告為顧問公司，已盡相當之履
      行義務即如協助被告申請系爭計畫，並為之撰寫計畫書、
      執行申請之相關規劃及將技術移轉於被告等，終至促成經
      濟部款項之核撥，因此原告自得本於系爭技術移轉契約之
      約定，請求被告給付上開款項。
（三）系爭輔訓契約第二條第二項規定「簽約日給付五十六萬元
      整（指被告應為之給付）」，同條第三項規定「甲方（即
      被告）應將前項費用於付款日前以現金或即期支票支付乙
      方或乙方指定帳戶」，可見關於技術之移轉，雖為輔導之
      性質，但本質上為運用原告之專業及經驗，並將該具有策
      略性及價值性之「連鎖加盟技術」傳授於被告，其為技能
      之傳授及服務之提供，故其性質與買賣相同，自可適用買
      賣之規定。而系爭輔訓契約本質上即具有承攬及將連鎖加
      盟之技術服務讓與、移轉之買賣性質，非僅為單純之委任
      關係，更何況雙方另訂有系爭技術移轉契約，依約被告自
      應給付原告報酬或價金。又系爭計畫之總金額為一百五十
      七萬元，前階段之勞務費用及技術移轉費用為五十七萬元
      ，如被告欲繼續執行後階段計畫，即必須給付後階段之費
      用。換言之，原告輔導被告向經濟部申請獲得系爭補助款
      ，即應給付原告五十七萬元。
（四）對於被告抗辯之陳述：
   1、系爭輔訓契約第二條第一項前段雖約定「乙方免費協助甲
      方向經濟部或其他主管機關，申請本計劃所需之部分補助
      費用」，然依據契約文義解釋，僅指由原告免費協助被告
      至經濟部提出申請而已，至規劃及執行等仍為有償。況同
      條項後段明確約定「甲方（即被告）需將所核准之全部費
      用委由乙方規劃並執行，不足之經費由甲方補足之」，系
      爭輔訓契約第三條更明定付款辦法，顯見本件係由原告協
      被告向經濟部或其他主管機關申請本計劃所需之部分補助
      費用，並獲撥款後，被告需將所核准之全部費用匯至原告
      帳戶，原告再續為作他項規劃及執行，故系爭輔助契約為
      有償之約定。
   2、被告雖辯稱已經終止系爭輔訓契約，然系爭輔訓契約第七
      條規定「雙方應本誠信原則履行本契約，合約有效期間內
      ，非經雙方同意不得中止本契約」，此項特約為被告所同
      意，既未違反公序良俗及法律之強制或禁止規定，被告即
      應受拘束，則被告在未經雙方同意下所為終止契約之意思
      表示，自不生效力。縱認被告得為終止之意思表示，然於
      契約終止前，已生之支付報酬或價金及相關費用之義務，
      即原告於契約終止前已合法成立之請求，不因被告之後後
      終止權之行使而受影響。原告已依系爭輔訓契約之約定，
      忠實並履行全部契約所定之各義務，被告如拒絕給付即與
      民法第一百四十八條第二項、第二百六十四條第二項等規
      定相違。
   3、系爭補助款之性質仍屬被告之金錢給付，故依據民法第二
      百三十三條第一項及第二百零三條之規定，原告因被告未
      依約於核撥之日起十日內將系爭補助款匯至原告帳戶，已
      構成遲延給付，原告自得請求依法定利率計算之遲延利息
      。又經濟部所核撥之款項，係分次匯入被告帳戶，原告無
      從得知其情形，乃以被告依法應遲延責任之日即九十八年
      十月三十一日作為計算基準起算。而依據經濟部之核准補
      助款函文係認定本件技術移轉及之規劃與執行之價值經核
      為五十七萬元，故原告以此金額以為本案之請求自屬正當
      。
   4、至被告雖辯稱原告應提供訓練課程，然依約原告僅提供教
      育訓練之教材，以供被告日後對於欲加盟至該連鎖體系之
      人員所需施以之教育訓練及時間之規劃，而非原告需提供
      被告各該時數之教育訓練，此於契約簽定時，原告已經明
      確告知被告，且於系爭計畫第四十三頁業已記載明確，因
      此有關之技術移轉已由經濟部審查、認可後通過，故原告
      實已完成技術之移轉。
（四）綜上，原告爰為訴之聲明並求為判決：被告應給付原告五
      十七萬元及自九十八年十月三十一日起至清償日止，按年
      息百分之五計算之利息，並陳明請依職權宣告假執行。
二、被告辯稱：
（一）系爭輔訓契約係約定被告就被告公司之推動新事業及加盟
      計畫等事業，委由原告規劃及輔訓，是兩造間所簽訂之系
      爭輔訓契約，其性質屬委任契約，則依據民法第五百四十
      九條第一項之規定，被告即得隨時終止系爭輔訓契約，被
      告以本案答辯狀繕本之送達以為終止系爭合約之意思表示
      ，而系爭輔訓契約既然已經終止而不存在，則原告以系爭
      輔訓契約之法律關係提起本訴對被告請求給付，即為無理
      由。至被告終止契約是否應負損害賠償？則為另一法律問
      題。如本院認被告終止系爭輔訓契約不合法，被告則主張
      同履行抗辯，原告應依據系爭輔助契約及系爭技術移轉合
      約所示之義務為對待給付。
（二）被告雖因系爭計畫經政府於九十八年十月二十六日、同年
      十二月三十日核撥系爭補助款二十萬八千元、三十萬零八
      百八十一元及五萬元，被告為此收受共計五十五萬八千八
      百八十一元，並非原告所主張之五十七萬元，況系爭輔訓
      契約第二條第一項規定「乙方（即原告）免費協助甲方（
      即被告）向經濟部或其它主管機關，申請本計畫所需之部
      分補助費用，惟甲方須將所核准之全部費用，委由乙方規
      劃並執行，…」，是以就原告協助被告向經濟部或其他主
      管機關，申請補助款之申請程序以論，期間原告提供之協
      助或事務處理等，兩造對此係為無償之約定。故原告本案
      之請求，並非原告協助被告申請取得系爭補助款之報酬，
      應甚為明確。至原告主張其於締約後即積極履行系爭輔訓
      契約之各項義務等，被告否認之。蓋關於被告公司之加盟
      店之推廣及執行等，依據被告與財團法人中國生產力中心
      所簽訂之「協助服務業研究發展輔導計畫創新連鎖加盟展
      店計畫補助款契約書」所示，對於被告公司於九十八年八
      月二十日起至同年十一月三十日為止之加盟店之推廣及執
      行，均為被告公司自行規劃與執行。
（三）兩造簽定系爭輔訓契約，係由被告聘原告為其規劃及輔導
      事業之發展，且由原告依約為被告提供相關之計畫、辦法
      ，但因原告未依約履行其應移轉技術之義務，且主張其已
      經履行完畢，而要求被告付款，對於被告要求原告應履行
      系爭輔訓契約書第一條之約定，完全置之不理且拒絕履約
      ，因此被告始拒絕付款，此為兩造爭執之原因，並非被告
      先違約不給付款項以致原告無法履約。
（四）原告另依據系爭技術移轉契約請求被告為上開給付，並主
      張原告已經依約完成技術移轉，然被告否認與原告簽訂系
      爭技術移轉契約，況且原告亦未為技術之移轉。而依經濟
      部之全程結案報告書第十五頁第伍項載明「上綺與知識經
      濟進行加盟連鎖技術移轉與教育，礙於上綺與威仕特場地
      限制，部份較為理論課程無法於Honjyo品牌店鋪內進行，
      另因現場需有人員營運，部份人員無法全程參與，影響移
      轉成效與進度。為使技術移轉與訓練順遂進行，已調整統
      一上綺與威仕特每週公休時間，利用每週統一公休時間進
      行訓練與技術移轉，並將訓練地移至知識經濟，改善移轉
      成效不佳之狀況。」，亦可知原告應履行之工作內容，並
      非申請並獲得系爭補助款之撥款即已完成工作，而需依據
      系爭計畫之「技術移轉進度及成果」所示之內容，完成課
      程內容，惟原告亦未能提出任何相關講師上課證明。而上
      開「技術移轉進度及成果」表雖記載「已完成移轉」，惟
      此係原告片面製作向經濟部所為之虛偽意思表示，實際上
      原告並未為任何之技術移轉。證人即本案就系爭計劃提出
      結案報告之會計師杜珮玲亦到庭具結證稱經濟部所為之認
      可撥款，只是依憑相關合約與憑證進行書面之審查，因此
      經濟部雖已核撥系爭補助款，然仍不足以證明原告已依約
      履行完畢。
（五）綜上，被告為答辯聲明並求為判決：原告之訴駁回，被告
      如受不利判決願供擔保請准宣告免為假執行。
三、首查：兩造於九十八年八月十一日簽訂系爭輔訓契約，約定
    由原告為被告規劃及輔訓加盟連鎖計畫，原告並代被告向經
    濟部申請系爭計畫之補助款，經經濟部核准之上開計畫，其
    中包括系爭技術移轉合約書。嗣被告分別於九十八年十月二
    十六日、同年十二月三十日獲得核撥二十萬八千元、三十萬
    零八百八十一元及五萬元，匯至被告之玉山銀行新湖分行帳
    戶，共計五十五萬八千八百八十一元之情事，為兩造所不爭
    執，並有系爭輔訓契約書（原證一）、系爭技術移轉契約書
    （原證八）及被告之玉山銀行帳戶及存摺明細影本（被證三
    ）各一份為證。
四、其次，原告主張被告應依約給付上開款項予原告，然為被告
    所不同意，並以前揭情事資為抗辯，是兩造所爭執者應為下
    列事項即：
（一）系爭技術移轉契約之效力如何？與系爭輔訓契約之關係如
      何？
（二）原告依據系爭輔訓契約以及技術移轉契約，所應履行之義
      務為何？原告主張其已經履行契約義務完畢，是否可採？
（三）被告為終止契約之意思表示，是否生效？
五、被告雖否認曾與原告簽署系爭技術移轉契約，然查，兩造約
    定由原告代被告製作計畫並向經濟部申請系爭計畫之補助款
    ，而上開契約為計畫之一部，嗣後該計畫經經濟部審核後獲
    核撥上開補助款，被告業已受領完畢之情事，已如前所述，
    是以被告既然同意由原告代被告製作上開計畫並向經濟部提
    出計畫以申請補助款，而系爭技術移轉契約為計畫之一部，
    則被告自應受系爭技術移轉契約之內容所拘束。
六、復按解釋意思表示，應探求當事人真意，不得拘泥於所用之
    辭句，民法第九十八條定有明文。蓋解釋意思表示，端在探
    求表意人為意思表示之目的性及法律行為之和諧性。是解釋
    契約尤須斟酌交易習慣，及當事人所欲達成之經濟效果、合
    理預期之契約利益，依誠信原則而為之。經查：
（一）系爭輔訓契約記載「甲方（即被告）為推動新事業或加盟
      連鎖計畫（以下簡稱本計畫），特聘乙方（即原告）為規
      劃及輔訓之單位，經雙方同意依下述條款訂定本合約書。
      第一條「輔訓內容：一、規劃實體輔訓計畫如次：1、加
      盟事業中期計畫規劃；2 、加盟制度與契約的制定；3、
      加盟推展程序與計畫；4、營業作業標準化（SOP）；5、
      營業體系之預算設算；6、產品系列標準化編輯；7、加盟
      店訓練制度規劃；8、加盟店訓練師資培訓；9、加盟店訓
      練計畫執行；10、加盟組織部門職掌規劃；11、加盟系統
      輔導管理辦法；12、加盟系統督導人員訓練；13、加盟店
      主營銷職能訓練；14、區域商圈行銷計畫輔導。二、實際
      執行的項目會依申請專案內容與經費而異」，
（二）系爭技術移轉契約記載「甲方（即被告）為推動新事業加
      盟連鎖計畫（以下簡稱本計畫），特聘乙方（即原告）為
      規劃及輔訓之單位，經雙方同意依下述條款訂定本協議。
      第一條「技術移轉內涵：一、規劃加盟體系計畫如次：1
      、加盟事業中期計畫規劃；2、加盟制度與契約的制定；3
      、加盟推展程序與計畫；4、營業作業標準化（SOP）；5
      、營業體系之預算設算；6、產品系列標準化編輯；7、加
      盟店訓練制度規劃；8、加盟店訓練師資培訓；9、加盟店
      訓練計畫執行；10、加盟組織部門職掌規劃；11、加盟系
      統輔導管理辦法；12、加盟系統督導人員訓練；13、加盟
      店主營銷職能訓練；14、區域商圈行銷計畫輔導。二、計
      畫期程：自民國九十八年七月一日起，至民國（下同）九
      十八年十一月十五日止」。
（三）據此，本於系爭輔訓契約與系爭技術移轉契約之上開記載
      ，原告應移轉予被告之關於加盟連鎖計畫之技術，與原告
      應履行之輔訓計畫內容，經核均屬相同，而系爭輔訓契約
      第五條第四項規定「甲方應於本專案核准日起配合乙方所
      規劃課程明定之參加人數，指派符合資格之員工參與本計
      畫，若因參加人數不足，導致結案後實際核發之補助金額
      與本專案確定核發之金額不符時，其責任由甲方自行負擔
      」，以及結案報告書之附件第六頁「技術移轉進度及成果
      」記載「技術移轉對象：知識經濟國際行銷有限公司」「
      技術移轉內容」記載「課程名稱：策略規劃，時數三小時
      ；專案規劃與管理技術，時數三小時；連鎖加盟事業的發
      展與經營技術，時數八小時；商圈調查與立地點評估，時
      數四小時；連鎖企業的店面設定，四小時；加盟總部管理
      人員培訓，八小時；人力資源管理，十二小時；物流配送
      與管理，四小時；總部組織與職能分析，四小時；連鎖店
      經營績效評估與獎勵，四小時」，則依據上述關於意思解
      釋之說明，應認兩造於締約時之真意，係由原告以系爭輔
      訓契約所示之輔訓方式，將上開加盟連鎖之技術移轉予被
      告，亦即原告將加盟連鎖技術移轉予被告之方式，應以系
      爭輔訓契約所示之輔訓方式為之。換言之，系爭技術移轉
      契約所欲移轉之技術，與輔訓契其中關於輔訓部分，兩者
      範圍與內容均為相同，可見加盟連鎖技術之移轉之同時，
      即為對被告之輔導與訓練，而對被告為輔導與訓練之同時
      ，即達成加盟連鎖技術移轉之目的，兩契約應具聯立性質
      。原告雖主張其依約僅需提供教育訓練之教材，此為原告
      於締約時所知悉且同意，且上開課程之規劃，係供被告日
      後對於欲加盟至該連鎖體系之人員所需施以之教育訓練及
      時間之規劃，而非原告需提供被告各該時數之教育訓練等
      語，然被告否認兩造於締約時已經合意僅以教材之交付以
      為輔訓與技術移轉之方式，而原告對於兩造已為前揭合意
      並無法舉證以實其說，又上開「技術移轉進度及成果」已
      經載明技術移轉之對象為原告公司，即由原告移轉至被告
      ，而非被告移轉予欲加盟之人員，且就上開對於課程與時
      數之記載以觀，其技術移轉之方式亦非僅以教材之交付為
      之，是原告前揭主張應非可採。
六、承上所述，可知原告依約負有輔訓義務及加盟連鎖技術移轉
    義務，並非僅以教材之交付以為履行之方式，而應以授予課
    程之方式為之。至原告主張其業已依約履行輔訓及技術移轉
    之義務完畢，否則經濟部當不致於結案審核後同意撥款等語
    ，經查，負責審核上開計畫並提出結案報告之資誠聯合會計
    師事務所會計師到庭具結證稱伊於查核時，雖因查核「技術
    移轉費」其中之「委託勞務費」項目，而就系爭技術移轉契
    約與對應之請求給付之憑證即不含稅金額為五十三萬三千三
    百三十三元之發票為審查，但僅為書面及形式審查，至於實
    質內容為何，不在審查之範圍內等語，可見經濟部雖為審核
    並本於審核之結果為撥款，尚不足以據此而認定原告已經依
    約履行技術移轉之義務完畢，此外，原告亦未能舉證證明其
    已以提供被告上開時數與內容之課程之方式，履行前揭系爭
    輔訓契約與技術移轉契約義務完畢，則原告主張其已經履行
    契約義務完畢，難謂有據。
七、復按當事人之任何一方，得隨時終止委任契約。當事人之一
    方，於不利於他方之時期終止契約者，應負損害賠償責任。
    但因非可歸責於該當事人之事由，致不得不終止契約者，不
    在此限，民法第五百四十九條有明文規定。復按終止契約不
    失為當事人之權利，雖非不得由當事人就終止權之行使另行
    特約，然按委任契約，係以當事人之信賴關係為基礎所成立
    之契約，如其信賴關係已動搖，而使委任人仍受限於特約，
    無異違背委任契約成立之基本宗旨。因此委任契約縱有不得
    終止之特約，亦不排除民法第五百四十九條第一項之適用，
    最高法院亦著有九十五年度台上字第一一七五號裁判要旨可
    資參照。查原告既然尚未履行系爭輔訓契約義務完畢，且被
    告以本案訴狀繕本之送達以為終止系爭輔訓契約之意思表示
    ，前已確認，則系爭輔訓契約第七條雖約定「雙方應本於誠
    信原則履行本約，合約有效期間內，非經雙方同意不得中止
    本合約」，然原告已因其所主張之上開理由而不願履行授課
    義務，可徵兩造之信賴關係已經動搖，則依據上述裁判要旨
    之說明，縱有前揭契約約定，原告仍得依據民法第五百四十
    九條之規定終止系爭輔訓契約，是原告為前揭終止系爭輔訓
    契約之意思表示，自生系爭輔訓契約終止之效力，且與民法
    第一百四十八條第二項、民法第二百六十四條第二項之誠信
    原則無違。而系爭輔訓契約關於輔訓部分，與系爭技術移轉
    契約，本具方法與目的之關連性，為契約之聯立，是系爭輔
    訓契約已經終止，系爭技術移轉契約自應同歸終止。而系爭
    輔訓契約與技術移轉契約既然已經終止，則原告主張其得依
    據上開契約之法律關係，請求被告給付上開款項，即非可採
    。復依據前揭民法第五百四十九條後段之規定與最高法院六
    十二年度台上字第一五三六號判例要旨所示「委任契約依民
    法第五百四十九條第一項規定，不論有無報酬，或有無正當
    理由，均得隨時終止。上訴人等之被繼承人對被上訴人終止
    委任契約，無論於何時為之，均不能謂被上訴人原可獲得若
    干之報酬，因終止契約致未能獲得，係受損害。同法條第二
    項規定：「於不利於他方之時期終止契約者，應負損害賠償
    責任」其所謂損害，係指不於此時終止，他方即可不受該項
    損害而言，非指當事人間原先約定之報酬。」，原告就已經
    履行之契約義務，如因系爭輔訓契約與技術移轉契約終止而
    受有損害，自得依據上述規定請求被告賠償，自不待言。
八、綜上所述，原告本於系爭輔訓契約與技術移轉契約之法律關
    係，請求被告給付上開款項，為無理由，不能准許。又本案
    事證已臻明確，兩造其餘主張與攻擊防禦方法，經核均與本
    案判決結果無影響，爰不一一予以審酌，附此敘明。
據上論結，本件原告之訴為無理由，依民事訴訟法第七十八條
，判決如主文。
中    華    民    國  100    年    1    月    26    日
                  民事第四庭    法  官  匡  偉
以上正本係照原本作成
如對本判決上訴，須於判決送達後20日內向本院提出上訴狀。如
委任律師提起上訴者，應一併繳納上訴審裁判費。
中    華    民    國  100    年    1    月    26    日
                                書記官  巫玉媛